臺灣高等法院民事判決　　　　　　　　　　　　　　　九十三年度家上字第七七號
　　上　訴　人　甲○○
　　訴訟代理人　廖忠信律師
　　複 代理 人　周文哲律師
　　被 上訴 人　乙○○　台北郵政八一之三六三號信箱
右當事人間請求離婚事件，上訴人對於中華民國九十三年一月十四日臺灣基隆地方法
院九十二年度婚字第二五一號第一審判決提起上訴，本院於九十三年六月二日言詞辯
論終結，判決如下：
    主    文
上訴駁回。
第二審訴訟費用由上訴人負擔。
    事    實
甲、上訴人方面：
一、聲明：(一)原判決廢棄。(二)請准上訴人與被上訴人離婚。(三)第一、二審訴訟費用均
    由被上訴人負擔。
二、陳述：除與原判決記載相同者外，補稱略以：
  (一)被上訴人常不告而離家不歸，不知去向，偶有回家時，又常翻箱倒櫃，八十九年
    一月間上訴人誤以有宵小故為防家中遭竊，而將門鎖更換，上訴人亦將新鑰匙交
    予被上訴人，被上訴人於八十九年二月間亦曾回家，詎竟於八十九年三月離家數
    年不歸，況上訴人曾至被上訴人娘家探視小孩，遭被上訴人母親持棍追打，被上
    訴人未予阻止，可見被上訴人早有離家不歸拒絕履行同居義務之故意，其以上訴
    人更換門鎖作為卸責之詞，顯無可採。
  (二)被上訴人離家已四年餘，兩造間實質上已有四年多未有夫妻同居之事實，倘被上
    訴人有維持雙方婚姻之意願，或願與上訴人共同生活之意願，被上訴人自可至被
    上訴人熟悉之上訴人居住之老家即基隆市○○路三四巷五號，為返家同居之表示
    ，惟被上訴人從未為此，此有證人黃萬成（即上訴人父親）於本院之證詞可證。
    另被上訴人辯稱曾問證人黃萬成深澳坑之鑰匙云云，亦經證人黃萬成否認，被上
    訴人所言均非實在，自無可採。
  (三)本件被上訴人不告離家至今近四年，甚至本件訴訟後，被上訴人亦未有返家之意
    ，顯見雙方「誠摯的相愛基礎」已不復存在，除客觀上雙方婚姻關係已呈嚴重破
    綻外，自屬難以維持婚姻之重大事由。再參以被上訴人所提住址為某郵政信箱，
    益徵被上訴人不願讓上訴人知悉其目前居所，倘被上訴人有意維持婚姻，又焉會
    如此？
三、證據：援用第一審所提證據。
乙、被上訴人方面：
一、聲明：(一)駁回上訴。(二)訴訟費用由上訴人負擔。
二、陳述：除與原判決記載相同者外，補稱略以：
  (一)被上訴人更換門鎖不准被上訴人進入，並未將門鎖交付被上訴人，且將房屋廉租
    他人。被上訴人婚前即資助上訴人，婚後以積蓄維持家庭生活開銷等，上訴人待
    被上訴人床頭金盡便急欲拋離。
  (二)有責配偶無請求離婚之權利，婚姻是否已生破綻而無回復之望，不可單依一方主
    觀之標準，而應依客觀之標準，即難以維持婚姻之事實，是否已達於倘處於同一
    境況，任何人均將喪失維持婚姻希望之程度以決之。
三、證據：提出照片、存款證明書、帳單、存證信函、簽帳單、互助會單、繳款單據
    、律師事務所通知函等為證。
    理    由
一、上訴人起訴主張被上訴人無故於八十九年初離家，經上訴人在中國時報登報，期
    盼被上訴人返家，被上訴人迄今仍未返家，顯係惡意遺棄，且兩造感情已不存在
    ，有難以維持婚姻之重大事由，為此請求判決兩造離婚；被上訴人則以上訴人所
    述之事皆不實在，係上訴人更換兩造同居處所之門鎖，不讓被上訴人進入，被上
    訴人才與長女返回娘家居住，而非被上訴人不履行同居義務，上訴人明知被上訴
    人住址，從未找過被上訴人，顧及兩造子女尚年幼，被上訴人不願意離婚等語，
    作為抗辯。
二、兩造不爭之事實：上訴人主張兩造於八十四年間結婚，婚姻關係現仍存續中，惟
    自八十九年間即未共同生活之事實，業據上訴人提出
    人所不爭執，自堪信為真實。
三、本件有無民法第一千零五十二條第一項第五款之離婚事由：
  (一)按夫妻互負同居之義務，為民法第一千零零一條所明定，夫妻之一方無正當理由
    而與他方別居，固屬違背同居義務，惟同法第一千零五十二條第五款所謂以惡意
    遺棄他方，不僅須有違背同居義務之客觀事實，並須有拒絕同居之主觀意思始為
    相當，妻與夫失和歸寧居住，久未返家，如僅因夫迄未過問而出此，別無拒絕同
    照。復按當事人主張有利於己之事實者，就其事實有舉證之責任，但法律別有規
    定，或依其情形顯失公平者，不在此限，民事訴訟法第二百七十七條定有明文。
    上訴人主張其遭受被上訴人惡意遺棄之事實，為被上訴人所否認，揆諸前揭規定
    ，上訴人就此有利於己之事實，應負舉證之責。
  (二)上訴人主張被上訴人無故於八十九年離家，經其登報要求返家，仍置之不理等情
    ，為被上訴人所否認，並辯稱：是上訴人更換兩造同居處所之門鎖，不讓被上訴
    人進入，被上訴人才與長女返回娘家居住等語。查兩造分居前係共同居住在基隆
    市○○○路二之五六號七樓，為兩造所不爭執，該處應為兩造共同住所，堪以認
    定。被上訴人固自八十九年間即未與上訴人共同生活，然上訴人對被上訴人抗辯
    其更換上開共同住所之門鎖並不爭執，雖主張係因被上訴人會拿走住處物品及曾
    經遭竊才換鎖云云，並無法舉證以實其說，尚難採信，縱認上訴人所稱換鎖原因
    屬實，亦應將更換後之鑰匙交付被上訴人。上訴人於本院方辯稱有將換鎖後之鑰
    匙交付被上訴人，但為被上訴人所否認，且參上訴人於原審係辯稱：「如果我有
    換鎖他可以回老家告訴我爸爸，她一樣可以回老家」等語（原審卷第三三頁），
    並無稱有將鑰匙交付被上訴人，是被上訴人所辯曾交付鑰匙予被上訴人一節，尚
    難採信，上訴人於換鎖後既未主動提供被上訴人同居住所之鑰匙，顯已限制被上
    訴人返家，則被上訴人攜女返回娘家而未與上訴人同居，實難認被上訴人有何遺
    棄上訴人之「惡意」存在，況被上訴人於原審具狀請求上訴人交付門鎖鑰匙以便
    同居後，上訴人於原審言詞辯論時則當庭明確表示兩造已無感情，不想再與被上
    訴人一起生活等語（原審卷第三四頁），於本院更自承已將房屋出租他人（本院
    卷第三七頁），足徵被上訴人客觀上亦無違背同居義務之事實。
  (三)另上訴人於九十年七月二十七日自兩造共同住所遷入基隆市○○路三四巷五號，
    有卷附
    同住所，被上訴人實無至上訴人
    即上訴人之父黃萬成於本院亦稱其安一路住處並沒有地方讓被上訴人居住（本院
    卷第四六頁、第四七頁），故上訴人主張於其換鎖後，被上訴人大可返回上訴人
    老家云云，亦不足採。至上訴人所提中國時報登報內容，係上訴人單方製作，且
    上訴人明知被上訴人係返回娘家，並非行蹤不明，卻以登報之方式限期被上訴人
    返家，其真實性顯有可疑，自不足以證明被上訴人有惡意遺棄之事實。故上訴人
    未能證明被上訴人有拒絕同居之主觀情事及違背同居義務之客觀事實，其以被上
    訴人惡意遺棄為由，訴請離婚，即屬無據。
四、本件有無民法第一千零五十二條第二項離婚事由：
  (一)按民法第一千零五十二條第二項所稱「有前項以外之重大事由，難以維持婚姻者
    」，乃抽象的、概括的離婚事由，係民法親屬編於七十四年修正時，為因應實際
    需要，參酌各國立法例，導入破綻主義思想所增設。但其事由應由夫妻一方負責
    者，僅他方得請求離婚，是其所採者為消極破綻主義精神，而非積極破綻主義。
    關於是否為難以維持婚姻之重大事由，其判斷標準為婚姻是否已生破綻而無回復
    之希望。而婚姻是否已生破綻無回復之希望，則應依客觀的標準，即難以維持婚
    姻之事實，是否已達於倘處於同一境況，任何人均將喪失維持婚姻意欲之程度而
    定。至於同條但書所規定「難以維持婚姻之重大事由應由夫妻之一方負責者，僅
    他方得請求離婚」，乃因如肯定有責配偶之離婚請求，無異承認恣意離婚，破壞
    婚姻秩序，且有背於道義，尤其違反自己清白之法理，有欠公允，同時亦與國民
    之法感情及倫理觀念不合，因而採消極破綻主義。然若夫妻雙方均為有責時，則
    應衡量比較雙方之有責程度，而許責任較輕之一方向應負主要責任之他方請求離
    婚，以符合公平，最高法院九十一年度台上字第二０二三號判決可資參照。
  (二)查本件兩造自八十九年迄今未共同生活，固為事實，但兩造就渠等自八十九年分
    既有所爭執，該等事實未經上訴人舉證證明，上訴人亦未主張並證明有何其他重
    大感情裂痕，致兩造婚姻無繼續維持之可能，且被上訴人表達不願離婚，自不可
    因上訴人主觀上喪失維持婚姻意欲，遽認兩造久未同居，已復合無望，而有難以
    維持婚姻之重大事由，況上訴人有換鎖限制被上訴人不得返家之行為，亦明知被
    上訴人返回娘家，並非無聯繫被上訴人請其返家同居之方法，然上訴人於原審卻
    稱：「我沒有找過被告」等語（原審卷第三四頁），足認其從未與被上訴人聯繫
    ，以求夫妻破鏡重圓，則造成兩造分居多年之事由，係上訴人應負較大之責任，
    縱兩造婚姻因此而生破綻，該難以維持婚姻之重大事由，亦應由上訴人負主要責
    任，上訴人據此請求離婚，亦無理由。
五、綜上所述，本件上訴人主張兩造間有民法第一千零五十二條第一項第五款及同條
    第二項之離婚事由，為不足採。原審為上訴人敗訴之判決，並無不合。上訴意旨
    指摘原判決不當，求予廢棄改判，為無理由，應予駁回。
六、據上論結，本件上訴為無理由，依民事訴訟法第四百四十九條第一項、第七十八
    條，判決如主文。
中　　　華　　　民　　　國　　九十三　　年　　　六　　　月　　 十六 　　日
                                民事第三庭
                                    審判長法  官  吳  謙  仁
                                          法  官  蘇  瑞  華
                                          法  官  魏  大  喨
正本係照原本作成。
如不服本判決，應於收受送達後二十日內向本院提出上訴書狀，其未表明上訴理由者
，應於提出上訴後二十日內向本院補提理由書狀（均須按他造當事人之人數附繕本）
上訴時應提出委任律師或具有律師資格之人之委任狀；委任有律師資格者，另應附具
律師資格證書及釋明委任人與受任人有民事訴訟法第四百六十六條之一第一項但書或
第二項（詳附註）所定關係之釋明文書影本。
中　　　華　　　民　　　國　　九十三　　年　　　六　　　月　　 十七 　　日
　　　　　　　　　　　　　　　　　　　　　書記官  李  華  安
附註：
民事訴訟法第四百六十六條之一（第一項、第二項）：
對於第二審判決上訴，上訴人應委任律師為訴訟代理人。但上訴人或其他法定代理人
具有律師資格者，不在此限。
上訴人之配偶、三親等內之血親、二親等內之姻親，或上訴人為法人、中央或地方機
關時，其所屬專任人員具有律師資格並經法院認為適當者，亦得為第三審訴訟代理人
。
